【裁判字號】    97,上易,3237
【裁判日期】    980326
【裁判案由】    詐欺
【裁判全文】
臺灣高等法院刑事判決                97年度上易字第3237號
    上  訴  人  臺灣臺北地方法院檢察署檢察官
    被      告  甲○○
    選任辯護人  陳學驊律師
上列上訴人因被告詐欺案件，不服臺灣臺北地方法院97年度易字
第1565號，中華民國97年11月19日第一審判決（起訴案號：臺灣
臺北地方法院檢察署97年度偵字第5190號），提起上訴，本院判
決如下：
    主  文
上訴駁回。
    理  由
一公訴意旨略以：被告甲○○預見將其所有之帳戶提供他人使用
  ，將使該帳戶成為詐騙集團存取詐騙款項之用，竟仍基於幫助
  詐欺之犯意， 於不詳時地將其於民國96年3月26日在新光商業
  銀行大直分行申辦之0000000000000000號帳戶（下稱本案帳戶
  ）之存摺、提款卡等物，交予不詳之詐騙集團成員使用，該詐
  騙集團成員取得前述帳戶後，意圖為自己不法之所有，於97年
  1月6日以0000000000號撥打電話聯絡被害人乙○○，向其佯稱
  為奇摩網站賣家， 因拍賣網站上之交易問題需被害人至ATM查
  詢餘額，致被害人陷於錯誤， 於97年1月6日下午4點22分左右
  至桃園縣龜山鄉長庚醫院醫學大樓1樓之 中華郵政提款機依對
  方指示操作，先後2次共匯出新臺幣（下同）3萬3972元入前述
  帳戶等語，因認被告涉犯刑法第339條第1項詐欺罪之幫助犯。
二犯罪事實應依證據認定之，無證據不得認定犯罪事實，又不能
  證明被告犯罪者，應諭知無罪之判決，刑事訴訟法第154條第2
  項、第301條第1項分別定有明文。且認定犯罪事實所憑之證據
  ，雖不以直接證據為限，間接證據亦包括在內，然無論直接或
  間接證據，其為訴訟上之證明，須於通常一般之人均不致於有
  所懷疑，而得確信其為真實之程度者，始得據之為有罪之認定
  ，倘其證明尚未達到此一程度，而有合理性懷疑之存在時，即
  無從為有罪之認定，此有最高法院76年度臺上字第4986號判例
  意旨可資參照。又認定不利於被告之事實，須依積極證據，苟
  積極證據不足為不利於被告事實之認定時，即應為有利於被告
  之認定，更不必有何有利之證據（ 最高法院30年度上字第816
  號判例參照）。再刑法上幫助犯之成立，須行為人基於幫助正
  犯犯罪之意思，予正犯以精神上或物質上之助力而參與犯罪構
  成要件以外之行為，以助成正犯犯罪之實施為要件，倘在外形
  上雖可認為幫助，但對正犯之犯罪，無違法之認識，而欠缺幫
  助犯罪之故意，其行為縱予正犯以助力，尚難遽令負幫助之罪
  責，最高法院亦著有20年上字第1828號判例、88年度臺上字第
  5848號判決意旨可參。
三公訴人認為被告涉犯幫助詐欺罪，無非以被告之供述、告訴人
  之指訴、臺灣郵政自動櫃員機領據2張、 本案帳戶之交易明細
  、繳款紀錄等為其論據。被告雖承認於96年間將本案帳戶之存
  摺、提款卡交予代書黃紀恩，同意由黃紀恩使用該帳戶之事實
  ，但否認有幫助詐欺取財犯行，辯稱：其於95年間購買桃園市
  ○○○街209號7樓之1、之2房地（下稱本案不動產），於96年
  向新光銀行申辦貸款，因黃紀恩允諾代為給付貸款本金及利息
  ，而將新光銀行帳戶之存摺及提款卡交予黃紀恩處理，均未取
  回等語，並提出本案不動產買賣契約書影本（見原審卷第42至
  45頁）為證。惟查：
(一)依新光商業銀行消費者貸款申請書（見原審卷第93頁）、新光
  商業銀行97年3月28日新光銀大直字第18號 函檢附之存摺存款
  對帳單、存款帳戶存提交易明細查詢、繳款記錄查詢（見偵卷
  第23之1頁至第27頁）、 證人即被害人乙○○之證言等資料可
  知， 被告於96年2月13日向新光商業銀行申辦40萬元簡易貸款
  ，同年3月26日申辦本案帳戶， 經新光商業銀行核准貸款20萬
  元，並於同年3 月27日將放款金額20萬元匯入本案帳戶，該筆
  金額於96年3 月28日至4月2日期間先後領出，僅餘1988元，嗣
  於96年5月8日、6月6日、7月4日各有5000、5800、6000元等款
  項匯入，用以支付貸款利息，惟自96年8 月起即未再轉入支付
  利息所需款項。至97年1月6日，被害人乙○○遭詐騙集團成員
  佯稱為奇摩網站賣家，因拍賣網站上交易發生問題，需被害人
  至ATM查詢餘額，被害人因而於同日下午先後匯款2萬9989、39
  83元至本案帳戶等情，堪認屬實。
(二)證人李政泰於原審審判時到庭結證稱：其不認識被告，從來沒
  有見過面，當初是鎮翰資產公司黃紀恩借用其名義購買本案不
  動產，買賣價金是260萬，允諾一戶付其2萬元。黃紀恩請人拿
  好幾份資料到其工作之鶯歌工地要其簽名，本案不動產買賣契
  約書影本（見原審卷第42至45頁）上『李政泰』簽名均非其所
  簽，但印章是其同意黃紀恩去刻的，其簽了銀行貸款還有類似
  剛才該份契約書之買賣契約，也有辦妥過戶手續，黃紀恩說買
  方有30萬還沒有付，所以所有權狀正本還在她那裡，其不知道
  之後有無全部付完。其不知道房子賣給誰，也沒有接洽買賣其
  他相關事項，其交付黃紀恩之物品有銀行帳戶存摺及帳戶印章
  、身分證影本、授權她刻壹個印章方便辦買賣及過戶手續，其
  另外申請一個新的郵局帳戶給她用，但郵局帳戶跟買房子這件
  事沒關係（見原審卷第96至97頁）等語。證人邱加弄於原審審
  判時亦結證稱：其前係鎮瀚開發公司之員工，黃紀恩則為該公
  司之代書，因被告購買本案不動產，而介紹被告與黃紀恩認識
  ，當時黃紀恩向被告表示不需要給付頭期款，只要辦理貸款就
  足以買下本案不動產，由振和開發公司代為管理，收取租金後
  扣除應償還之本金、利息及給付鎮瀚開發公司管理費用後，才
  是被告可以收取的金額，房貸名義上是被告負擔，但實際上是
  由鎮瀚開發公司處理。本案不動產契約書是在桃園鎮瀚開發公
  司裡簽立的，當時其亦在場，95年間有前往基隆路旁的麥當勞
  ，但詳細日期不太記得，在場人有黃紀恩、黃紀恩之助理賴秀
  美跟被告，李政泰不在場，當天是為了本案不動產要去中華商
  業銀行辦撥款，其有陪同被告前往中華商業銀行辦理相關房屋
  貸款手續，辦完後，被告將中華商業銀行之存摺、開戶印章、
  提款卡、密碼單等均交予黃紀恩。在被告交付前述物品之前，
  黃紀恩就說被告購買本案房屋不用自備款，黃紀恩代表鎮瀚開
  發公司向被告承諾會將房子出租，房客如果要匯款，黃紀恩會
  以被告之帳戶收款，要求被告交付存摺、印章、提款卡是方便
  鎮瀚開發公司管理。本件買賣之相關事項被告都是透過其與黃
  紀恩交涉，被告前往新光商業銀行開戶時其不在場，但知道被
  告有將該行存摺、提款卡、密碼交給黃紀恩，包括所有權狀也
  在黃紀恩手上，黃紀恩說是方便公司作業，其無法過問。本案
  不動產過戶後約6個月到1年左右，被告有透過其向黃紀恩索取
  存摺、提款卡、所有權狀原本，因被告簽完約後，95年間鎮瀚
  開發公司倒了，另外換地址名稱營業，到96年中也找不到黃紀
  恩，才帶被告去看屋，找鎖匠開門（見原審卷第97頁反面到第
  100 頁）等語。由證人李政泰、邱加弄前述證言，及本案不動
  產買賣契約書影本、香港上海匯豐銀行信義分行（原中華商業
  銀行經合併）97年8 月18日中銀信字第59號函檢附之個人小額
  消費者貸款申請表、貸款借據暨約定書、同意書、放款客戶還
  款繳息查詢單（見原審卷第53至57頁），及本案帳戶之交易情
  形可知，訴外人黃紀恩借用李政泰之名義購買本案不動產後，
  於95年11月27日以李政泰之名義與被告簽訂不動產買賣契約，
  將本案不動產以280 萬元售予被告，被告並於同日前往原中華
  商業銀行申請250萬元消費貸款，而申辦00000 0000000號帳戶
  ，再於96年2 月13日向新光商業銀行申辦40萬元簡易貸款，而
  申辦本案帳戶（嗣僅核貸20萬元，此部份已詳述於前），並於
  取得前述二帳戶之存摺、提款卡、密碼單後，先後交予黃紀恩
  保管等情，堪予認定。
(三)證人邱加弄所雖證稱被告購買本案不動產之目的係在投資等語
  。且被告前確無投資房地之經驗，復無購買房地之資力，其於
  購買本案不動產前從未前往看屋，確認環境、交通、內部裝潢
  等足以影響房價之因素，即先後向原中華商業銀行及新光商業
  銀行申辦貸款，背負合計270萬元之債務， 而買受本案不動產
  ，直至訴外人黃紀恩避不見面，始由證人邱加弄帶往查看房屋
  ，與一般投資人選擇投資標的應有之作為有所不同。而且被告
  購買本案房屋既無須支付任何頭期款及分期給付之價金，亦無
  須支付任何利息，卻可享有投資利益。 在其背負270萬元之貸
  款債務，卻於辦妥申貸手續後，將銀行核撥款項之帳戶相關資
  料交予訴外人黃紀恩保管，任令訴外人黃紀恩提領貸款所得金
  額，且在本案不動產所有權移轉登記辦妥後，均未取得本案不
  動產之所有權狀等相關資料，於半年至1年後（ 約相當於本案
  被害人遭詐騙之時間）始透過證人邱加弄向訴外人黃紀恩索討
  所有權狀及本案帳戶相關資料，似與一般房屋仲介公司代客戶
  管理房屋之模式不同，與常情似有未合。復參以李政泰同受訴
  外人黃紀恩之邀，提供自己名義供其買賣房屋，交付銀行帳戶
  存摺及印章，並與其約定獲取20,000元代價之情，應可認被告
  係擔任訴外人黃紀恩之人頭，供其買賣本案不動產。惟查，一
  般人對於社會事物之警覺性或風險評估，常因人而異，且與受
  教程度、從事之職業、心智是否成熟，並無必然之關連，此觀
  諸詐騙集團之詐騙手法經政府大力宣導及媒體大幅報導後，仍
  有高級知識分子受騙之情形，即可明瞭，自不得一概認定此等
  出借帳戶者之主觀上均有幫助詐欺之不確定故意。本件被告交
  付新光銀行帳戶予訴外人黃紀恩之目的既在擔任購屋之人頭，
  訴外人黃紀恩客觀上復有以李政泰名義與被告簽訂買賣契約及
  辦理過戶之行為，不論訴外人黃紀恩於被告向原中華商業銀行
  及新光商業銀行申辦貸款後，是否確將所得貸款用以支付買賣
  價金，或清償前次銀行貸款（以證人李政泰名義購買本案不動
  產部份），實難認被告於交付本案帳戶予訴外人黃紀恩時，既
  已預見訴外人黃紀恩會轉交予詐騙集團成員使用，而有幫助詐
  騙集團成員實施詐欺取財行為之故意或縱使取得其存摺與提款
  卡之人利用該帳戶作為詐欺犯行之用，亦不違背其本意之不確
  定故意。
(四)綜上所述，公訴人所舉證據未達於通常一般之人均不致有所懷
  疑之程度，復查無其他積極證據足證被告確涉有幫助詐欺取財
  之故意，不能證明被告犯罪，參照前述說明，依法應為無罪之
  諭知。
四原審因認公訴人所舉之證據，尚不足為被告有罪之認定，而為
  被告無罪之諭知，難認有何違誤之處。公訴人上訴意旨仍在爭
  執被告所言不可採信，確有幫助詐欺之故意犯行，認原審為無
  罪之認定，尚有違誤，請求撤銷改判，尚無理由，上訴應予駁
  回。
五另被告前述帳戶之存摺、印章、提款卡於96年3、4月間交付訴
  外人黃紀恩使用之情，已詳述前，則黃紀恩是否另涉將被告前
  述帳戶之提款卡交予詐騙集團成員使用，或向銀行詐貸房屋貸
  款，而涉犯幫助詐欺取財或詐欺取財罪嫌部分，應由檢察官另
  行偵辦，併此說明。
本案經檢察官邱美育到庭執行職務。
中    華    民    國    98    年    3    月    26     日
            刑事第四庭    審判長法  官  陳筱珮
                                法  官  鄭水銓
                                法  官  周煙平
以上正本證明與原本無異。
不得上訴。
                                書記官  陳秋雄
中    華    民    國    98    年    3     月    26    日


司法院資訊處製作；財團法人民間司法改革基金會備份。
